最高法院刑事判決　　　　　　一○○年度台上字第三四一四號
上　訴　人　陳婉如
上列上訴人因違反毒品危害防制條例案件，不服台灣高等法院台
中分院中華民國一００年四月七日第二審判決（一００年度上訴
字第一一八號，起訴案號：台灣彰化地方法院檢察署九十九年度
偵字第八七０五、九０一二號），提起上訴，本院判決如下：
    主  文
原判決關於其附表一編號六（即販賣毒品予賴松森）部分撤銷，
發回台灣高等法院台中分院。
其他上訴駁回。
    理  由
一、撤銷發回部分：
本件原判決認定上訴人陳婉如有其事實欄所載販賣第一級毒品海
洛因予賴松森（即原判決附表一編號六）之犯行，因而維持第一
審關於論處上訴人此部分販賣第一級毒品罪刑（主刑部分處有期
徒刑十五年四月）之判決，駁回上訴人在第二審之上訴，固非無
見。
惟查，有罪判決書，對於被告有利之證據不採納者，應說明其理
由，為刑事訴訟法第三百十條第二款所明定，故有罪判決書對於
被告有利之證據，如不加以採納，必須說明其不予採納之理由，
否則即難謂非判決不備理由之違法。又毒品危害防制條例第十七
條第二項規定「犯第四條至第八條之罪，於偵查及審判中均自白
者，減輕其刑。」旨在獎勵犯罪行為人之悛悔，同時使偵、審機
關易於發現真實，以利毒品查緝，俾收防制毒品危害之效。所謂
偵查階段之自白，包括被告在偵查輔助機關及檢察官聲請法院羈
押訊問時之自白在內，而審判階段之自白，則以案件起訴繫屬後
在事實審法院任一審級之一次自白，即屬當之。原判決理由欄雖
說明上訴人於原審時自白有犯原判決附表一編號六所示之犯行，
惟因其於偵查中並未自白該犯罪事實，此部分不符合毒品危害防
制條例第十七條第二項所定得減輕其刑之要件等由（見原判決第
九頁倒數第五至三行）。然上訴人於偵查中經檢察官聲請法院為
羈押訊問時，即坦承：「（問：檢察官所提示的人是否有販賣過
第一級毒品海洛因、第二級毒品甲基安非他命給他們？）是的。
」等語（見聲羈字第二九五號卷第六頁反面），而上開「檢察官
所提示的人」，依檢察官羈押聲請理由書所載「……（上訴人）
基於販賣第一、二級毒品之犯意，自民國九十九年間某日起……
販賣第一級毒品海洛因予曹惟智、賴松森……」等情（見上開聲
羈卷第二頁）。上訴人於該次訊問時既已坦承販賣第一級毒品予
賴松森，能否謂其並未於偵查中自白此部分犯行，即非無疑。又
依賴松森於第一審時證稱：九十九年七月一日晚上，伊有打電話
給上訴人，約在員林鎮小美山小吃部見面，伊本來要找劉昌訓，
就問上訴人，劉昌訓有無在那裡，當天上訴人沒有帶毒品，所以
沒有交易，當時劉昌訓也在那裡，伊是與劉昌訓交易毒品等語（
見第一審卷第八十一頁反面至第八十三頁反面），賴松森似證稱
當天並未向上訴人購買毒品。原判決就上開有利於上訴人之證據
，未予審酌，遽認上訴人並未於偵查中自白此部分犯行，且就何
以不採納賴松森於第一審時有利於上訴人之證詞，並未說明理由
，自有理由不備之違誤。原判決此部分既有上開違法情形，應認
此部分有發回更審之原因。
二、上訴駁回（即除原判決附表一編號六以外）部分：
按刑事訴訟法第三百七十七條規定，上訴於第三審法院，非以判
決違背法令為理由，不得為之。是提起第三審上訴，應以原判決
違背法令為理由，係屬法定要件。如果上訴理由書狀並未依據卷
內訴訟資料，具體指摘原判決不適用何種法則或如何適用不當，
或所指摘原判決違法情事，顯與法律規定得為第三審上訴理由之
違法情形，不相適合時，均應認其上訴為違背法律上之程式，予
以駁回。本件原判決維持第一審論處上訴人陳婉如販賣第一級毒
品罪刑（共十三罪，均處有期徒刑）、第二級毒品罪刑（共八罪
，均處有期徒刑）之判決，駁回上訴人在第二審之上訴。係依憑
上訴人之自白，證人曹惟智、陳志瑋、賴宥呈、黃文雄、陳仁政
於警詢、偵查中之證詞，證人賴佳良於偵查中之證詞，證人劉昌
訓於警詢之證詞，以及卷附搜索及扣押筆錄、扣押物品目錄表、
指認犯罪嫌疑人紀錄表、蒐證與現場照片、通訊監察譯文、法務
部調查局九十九年十月二十二日調科壹字第０九九二三０二三三
００號濫用藥物實驗室鑑定書、內政部警政署刑事警察局九十九
年十月七日刑鑑字第０九九０一三二三七二號鑑定書，暨扣案第
一級毒品海洛因三包、第二級毒品甲基安非他命八小包、電子磅
秤一台、分裝袋一包、行動電話三支（搭配000000000
0、0000000000、0000000000號ＳＩＭ卡
各一枚）等證據資料，而為論斷，已詳其所憑之證據及認定之
理由。並說明上訴人販賣第一級、第二級毒品主觀上何以有營利
意圖之理由。從形式上觀察，並無足以影響判決結果之違法情形
存在。上訴意旨略稱：上訴人雖濫用毒品，素行不良，但並未犯
有其他傷害國家或妨害社會秩序之罪，亦非習於犯罪之人，僅因
長期吸毒導致經濟困頓，遂而以毒養毒漸成小毒販，絕非貪圖暴
利之人，且犯後坦承犯行，知錯認錯，改過向善之心應可認定，
原判決定執行刑為有期徒刑十八年，雖合乎刑法第五十一條第五
款之規定，然上訴人每次販賣所得僅新台幣（下同）五百元或一
千元，總所得為一萬三千五百元，金額甚少，原判決竟定如此重
之執行刑，已違反比例原則。又實務上就販賣毒品案件，若被告
於審理時自白犯行，犯罪所得又不多，其所定之應執行刑常見為
有期徒刑八年或八年六月，甚至販賣第一級毒品多達二十四次，
金額共四萬六千元者，亦僅定應執行刑為有期徒刑十二年，原判
決竟定執行刑為有期徒刑十八年，顯有違反公平原則。再者，上
訴人於犯後即配合檢警偵辦，供出毒品來源為張錦堂，原判決未
依毒品危害防制條例第十七條第一項規定，減輕刑責，亦有違誤
等語。惟按刑之量定，係實體法上賦予法院得為自由裁量之事項
，倘其未有逾越法律所規定之範圍，或濫用其權限，即不得任意
指摘為違法，以為第三審上訴之理由；而個案之裁量判斷，除非
其裁量權之行使顯然有違比例、平等原則之裁量權濫用情形，否
則縱使犯罪類型雷同，亦不得將不同案件裁量權之行使比附援引
而指摘本案量刑失衡。原審審酌上訴人明知海洛因及甲基安非他
命為列管之第一、二級毒品，施用後容易成癮，非但對施用者身
心造成傷害，且多有施用致死之案例，而因其成癮性，常使施用
者經濟地位發生實質改變而處於劣勢，容易造成家庭破裂、戕害
國力，為國家嚴格查禁之違禁物，仍不顧販賣對象可能面臨之困
境而為販賣之犯行，其販賣行為助長毒品流通，致生危害於社會
及他人身體健康甚鉅，暨考量上訴人之犯罪動機、目的、手段、
智識程度、生活狀況、經濟狀況、前科素行、犯罪後之態度等一
切情狀，而維持第一審就其所犯各罪量處如原判決附表一（除原
判決附表一編號六外）、附表二所示之刑。已以上訴人之責任為
基礎，說明審酌刑法第五十七條所列各款事項而為刑之量定，核
屬原審量刑職權之適法行使，並未逾越法律所規定之範圍，或濫
用權限，即無違法可言。又原判決認本件並未因上訴人供出毒品
來源而查獲其前手張錦堂，自不得依毒品危害防制條例第十七條
第一項規定減輕其刑等情，已於理由欄闡甚詳。上訴意旨置原
判決明白論斷於不顧，猶執前詞漫指原判決未依該項規定減輕其
刑，亦有違誤云云，顯非依據卷內資料而為指摘之合法上訴理由
。再者，原判決附表一編號六所示之罪，業經本院撤銷發回更審
，其所定之執行刑亦失所附麗，上訴意旨指摘原判決所定之執行
刑違反比例或公平原則云云，即屬無據。衡以前開說明，其此部
分上訴為違背法律上之程式，應予駁回。
據上論結，應依刑事訴訟法第三百九十七條、第四百零一條、第
三百九十五條前段，判決如主文。
中    華    民    國  一○○  年    六    月  二十三  日
                      最高法院刑事第十一庭
                          審判長法官  賴  忠  星  
                                法官  呂  丹  玉  
                                法官  吳      燦  
                                法官  蔡  名  曜  
                                法官  葉  麗  霞  
本件正本證明與原本無異
                                      書  記  官  
中    華    民    國  一○○  年    六    月  二十八  日
                                                     M